臺灣高等法院臺中分院民事判決　九十二年度上字第三一七號
　　　上　訴　人　　未○○
　　　視同上訴人　　辛○○
　　　視同上訴人　　壬○○
　　　訴訟代理人　　甲○○
　　　視同上訴人　　乙○○
　　　　　　　　　　己○○
　　　　　　　　　　申○○
　　　　　　　　　　子○○
　　　　　　　　　　丁○○
　　　　　　　　　　丙○○
　　　　　　　　　　巳○○
　　　　　　　　　　寅○○
　　　　　　　　　　卯○○
　　　法定　代理人　癸○○
　　　訴訟代理人　　丑○○
　　　視同上訴人　　庚○○
　　　　　　　　　　戊○○
　　　訴訟代理人　　未○○
　　　被　上訴人　　午○○
　　　　　　　　　　辰○○
當事人間請求分割共有物事件，上訴人對於民國九十二年七月十日臺灣南投地方法院
八十九年度訴字第三九九號第一審判決提起上訴，本院於九十三年四月二十一日言詞
辯論終結，判決如下：
原判決關於主文第二項之部分暨訴訟費用之裁判均廢棄。
兩造共有坐落南投縣南投市○○段六七○地號（實測面積為面積一二七七平方公尺）
及同段六七○之二地號（實測面積為一七○三平方公尺）土地應予合併分割，其分割
方法為如附圖丙案所示Ａ部分面積三三一平方公尺分歸上訴人丁○○、丙○○按應有
部分各二分之一保持共有；Ｂ１部分面積二百○二平方公尺及Ｂ２部分面積一百二十
九平方公尺分歸上訴人壬○○取得；Ｃ１部分面積一百五十四平方公尺及Ｃ２部分面
積七十八平方公尺分歸上訴人乙○○取得；Ｄ部分面積三百三十一平方公尺分歸上訴
人庚○○、戊○○按應有部分各二分之一保持共有；Ｅ部分面積五百八十平方公尺分
歸被上訴人午○○、辰○○及上訴人丑○○、癸○○、寅○○、卯○○、巳○○繼續
保持共有，被上訴人午○○、辰○○及上訴人巳○○應有部分各為七分之一，上訴人
丑○○應有部分為七分之三，上訴人癸○○、寅○○、卯○○公同共有七分之一；Ｆ
部分面積四百一十四平方公尺分歸上訴人申○○、子○○繼續保持共有，上訴人申○
○應有部分為五分之三，上訴人子○○應有部分為五分之二；Ｇ１部分面積一百九十
四平方公尺及Ｇ２部分面積一百三十七平方公尺分歸上訴人己○○取得；Ｈ１部分面
積二百七十八平方公尺及Ｈ２部分面積五十三平方公尺分歸上訴人辛○○取得；Ｉ部
分面積九十九平方公尺分歸上訴人未○○取得。
其餘上訴駁回。
第一、二審訴訟費用由兩造依附圖丙案所示持分比例負擔。
一、
　(一)按請求分割共有物之訴，其訴訟標的對於共同訴訟之各人必須合一確定，依民事
　　訴訟法第五十六條第一項第一款之規定，共同訴訟人中一人之行為有利益於共同
　　訴訟人者，其效力及於全體。本件第一審共同被告中，僅未○○對於原審判決提
　　起上訴，乃有利於其他共同被告之行為，其效力及於其他全體共同被告，爰將第
　　一審其他共同被告併列為上訴人。
　(二)又視同上訴人乙○○、林高亮、丙○○、庚○○、戊○○等經合法通知，均未於
　　言詞辯論期日到場，核無民事訴訟法第三百八十六條所列各款情形，爰依被上訴
    人之聲請，由其一造辯論而為判決，合先敘明。
二、被上訴人於原審起訴主張：坐落南投縣南投市○○段六七○地號及同段六七○之
　　二地號等二筆土地，係伊二人及上訴人壬○○、乙○○、未○○、己○○、申○
　　○、丑○○、辛○○、子○○、丁○○、丙○○、巳○○、庚○○、戊○○及上
　　訴人癸○○、寅○○、卯○○等三人之被繼承人陳科晉等所共有，上訴人壬○○
　　、己○○應有部分各為九分之一，上訴人乙○○應有部分為九十分之七，上訴人
　　未○○應有部分為九十分之三，上訴人申○○、丑○○應有部分各為十二分之一
　　，上訴人辛○○應有部分為九分之一，上訴人子○○應有部分為三十六分之二，
　　上訴人午○○、辰○○、巳○○應有部分各三十六分之一，上訴人庚○○、戊○
　　○、丁○○、丙○○應有部分各為十八分之一，被繼承人陳科晉應有部分為三十
　　六分之一，嗣陳科晉於民國（下同）九十一年六月十七日死亡，所遺土地，應由
　　上訴人癸○○、寅○○、卯○○等人共同繼承，惟上訴人癸○○、寅○○、卯○
　　○迄未辦理系爭土地之繼承登記，各共有人間並未有不能分割之特約，又無法達
　　成協議分割及從無不分割特約等情，為此求為裁判合併分割之判決；嗣原審為命
　　上訴人癸○○、寅○○、卯○○就系爭土地之辦理繼承登記並准予裁判分割之判
　　決；上訴人不服原審分割方法部分提起上訴，被上訴人答辯聲明為：上訴駁回。
三、上訴人未○○、乙○○、庚○○、戊○○略以：主張以上訴人乙○○所提丙方案
　　分割，不願以金錢補償他人，上訴人庚○○、戊○○願繼續保持共有等語；上訴
　　人壬○○以：上訴人要分配到空地，如果面積有增減，同意按公告現值加四成來
　　增減補償等語。上訴人己○○以：不同意依被上訴人主張之方案分割，被上訴人
　　主張之方案不公平，且使伊分得二處土地，原有建物，亦未見補償，造成伊鉅大
　　損失，應依上訴人乙○○所提丙方案分割，該分割方案較公平。如果面積有增減
　　，同意按公告現值加四成來增減補償等語。上訴人申○○則以：臨彰南路或巷道
　　的位置應補償未臨路之人，應依乙案分割，為求公平起見，大家要有所退讓，不
　　能由少數人獨得好處。如果面積有增減，同意按公告現值加四成來增減補償等語
　　。上訴人丙○○、丁○○則以：附圖所示三方案均會拆除伊房屋，與當初協議分
　　割方案相去甚遠，二人願意繼續保持共有，上訴人均要再買地才可以蓋房子，如
　　果面積有增減，同意按公告現值加四成來增減補償等語置辯。上訴人巳○○、寅
　　○○、卯○○、癸○○、丑○○略以：主張依被上訴人所提之分割方案分割，如
　　果面積有增減，同意按公告現值加四成來增減補償等語。
四、按各共有人得隨時請求分割共有物，其分割之方法不能協議決定者，法院得因任
　　何共有人之聲請，命為以原物分配於各共有人，民法第八百二十三條第一項前段
　　、第八百二十四條第二項第一款定有明文；又分割共有物，以消滅共有關係為目
　　的。法院裁判分割共有土地時，除因該土地內部分土地之使用目的不能分割（如
　　為道路）或部分共有人仍願維持其共有關係，應就該部分土地不予分割或准該部
　　分共有人成立新共有關係外，應將土地分配於各共有人單獨所有（最高法院六十
　　九年度台上字第一八三一號判例參照）。被上訴人主張：坐落南投縣南投市○○
　　段六七○地號及同段六七○之二地號等二筆土地，係伊二人及上訴人壬○○、乙
　　○○、未○○、己○○、申○○、丑○○、辛○○、子○○、丁○○、丙○○、
　　巳○○、庚○○、戊○○及上訴人癸○○、寅○○、卯○○等三人之被繼承人陳
　　科晉等所共有，上訴人壬○○、己○○應有部分各為九分之一，上訴人乙○○應
　　有部分為九十分之七，上訴人未○○應有部分為九十分之三，上訴人申○○、丑
    ○○應有部分各為十二分之一，上訴人辛○○應有部分為九分之一，上訴人子○
　　○應有部分為三十六分之二，上訴人午○○、辰○○、巳○○應有部分各三十六
　　分之一，上訴人庚○○、戊○○、丁○○、丙○○應有部分各為十八分之一，被
　　繼承人陳科晉應有部分為三十六分之一（原審判決命陳科晉之繼承人即上訴人癸
　　○○、寅○○、卯○○辦理土地繼承登記部分未據聲明不服），各共有人間並未
　　有不能分割之特約，又無法達成協議分割等情，業據被上訴人提出土地登記簿謄
　　本、地籍圖謄本、戶籍謄本等件為證，復為到庭上訴人所不爭，堪信為真實。又
　　上開二筆土地為兩造所共有，地目均為建，此有土地登記簿謄本二件可佐，上開
　　二筆土地相連接，而被上訴人及上訴人等在原審各所主張之如附圖所示之甲、乙
　　、丙及在本院所主張之分割方案，均為合併方割之方案，到庭之共有人亦皆同意
　　，故兩造應有同意台併分割之意，故被上訴人訴請合併分割共有物，自無不合，
　　應予准許。
五、系爭坐落南投縣南投市○○段六七○地號，建地，面積一三一七平方公尺及同段
　　六七○之二地號，建地，面積一七五二平方公尺等二筆土地，經南投縣南投地政
　　事務所於九十一年十月九日予以複丈測量結果所示，六七○地號土地面積為一二
　　七七平方公尺，六七○之二地號土地面積為一七○三平方公尺，又依卷附南投縣
　　南投地政事務所投地二字第○９１○○１４２３６號函所示，該二筆土地與土地
　　登記簿之記載不符，均超出合理配賦範圍等情（見原審卷(一)二一九頁），為兩造
　　所不爭，復有南投地政事務所上開複丈成果圖及函文附卷足佐，應為真實，惟按
　　複丈如發現原測量或抄錄錯誤時，應報經直轄市或縣（市）主管機關核准後，始
　　得更正有關地籍圖冊；前項所稱原測量錯誤，係指原測量成果與實地有不一致情
　　形而言，所稱抄錄錯誤係指錯誤因複丈人員記載之疏忽所引起，並有資料可資核
　　對者而言，地籍測量實施規則第二百三十二條第一項、第二項分別定有明文，經
　　查，本件系爭二筆土地經原審囑託南投地政事務所實地測量後，新生段六七○地
　　號、六七○之二地號等土地面積分別為一二七七平方公尺及一七○三平方公尺，
　　與土地登記謄本所載之新生段六七○地號，面積一三一七平方公尺及同段六七○
　　之二地號，面積一七五二平方公尺不符，固如前述，然上開二筆土地依前揭地籍
　　測量實施規則第二百三十二條第一項、第二項之規定，應報經直轄市或縣（市）
　　主管機關核准後，始得更正有關地籍圖冊，故被上訴人請求逕予更正之，尚乏依
　　據，難以准許，原審因而駁回其請求，核無不合，上訴人請求廢棄此部分之判決
　　，非有理由，應予駁回。
六、按法院就共有物為裁判分割時，應考慮公平、當事人聲明、應有部分比例與實際
　　使用是否相當、共有物之客觀情狀、共有物之性質、共有物之價格與經濟價值、
　　共有利益、各共有人主觀因素與使用現狀、各共有人之利害關係等因素。經查，
　　系爭二筆土地，其中新生段六七○地號土地西邊面臨彰南路，南面為彰南路三一
　　○巷，東邊有一條十二米之計劃道路，現為六米寬，二筆土地中間隔有六七○之
　　一地號土地屬計劃道路，面臨彰南路由北而南依序為丁○○與丙○○之二層ＲＣ
　　造樓房，呈不規則多邊形，繼為壬○○、乙○○各所有呈方形與梯形之三層半Ｒ
　　Ｃ造樓房，另在略為土地中央為庚○○、戊○○二人所有呈Ｌ形二層ＲＣ造樓房
　　，而六七○之二地號土地在東南方面臨彰南路三一○巷為丑○○所有之磚造平房
　　，另有土造及磚造之倉庫數間，其餘多為空地，業經原審法院會同南投地政事務
　　所測量員勘驗屬實，製有勘驗筆錄及複丈成果圖在卷可稽，復經本院勘驗明確（
　　見本院卷(一)九八至一○一頁），而被上訴人及上訴人丑○○、巳○○、寅○○、
　　卯○○、癸○○均同意依如原審判決附圖甲案所示方案分割，並陳明其等願繼續
　　保持共有，而上訴人未○○、乙○○、己○○、壬○○、丁○○、丙○○、庚○
　　○、戊○○主張依如附圖所示丙案分割，另上訴人申○○主張依如原審判決附圖
　　所示乙案分割，上訴人丁○○、丙○○陳明願繼續保持共有，上訴人庚○○、戊
　　○○陳明願繼續保持共有，並以公平及分得之土地可對外交通為原則，又同段六
　　七○之一地號土地介於系爭二筆土地中間，經編定為南投（南崗地區○○市○○
　　道路用地，此有卷附土地使用分區證明書一件在卷足佐，本院斟酌當事人之意願
　　、共有物之性質、經濟效用及全體共有人之利益，認以採如附圖所示之丙案分割
　　方法為宜，茲分述理由如下：
　　(一)本件系爭二筆土地如依乙案分割，則其中分得Ｈ２、Ｉ、Ｆ２部分土地之共有
　　　人，因未臨路且無與對外相聯絡之出入道路，無法對外交通，顯非適當之方案
　　　。
　　(二)另若依甲案分割，則其中上訴人分得之Ｆ部分土地，依南投縣畸零地使用自治
　　　條例第十二條第一項規定，需與隔鄰六六九之七號之畸零地合併使用，否則無
　　　法取得使用建築執照，Ｆ若要申請建築需自六六九之七及六六九之六地號間之
　　　建築線退縮八米保留後才可以申請建築，倘留出後所餘之土地成為畸零地時應
　　　全部合併使用，若Ｆ與六六九之七合併使用申請建築，就非屬畸零地則可申請
　　　建築，本件Ｆ退縮八米後成為畸零地，若不保留建築線，Ｆ部分土地不能建築
　　　，經證人即南投縣政府技士黃乙穎到庭結證屬實（見本院卷(二)五、六頁），則
　　　該甲案分割方法，並非妥適。嗣後，被上訴人再於九十三年三月一日提出分割
　　　方法（見本院卷(二)二、三十頁，即南投地政事務所九十三年四月九日複丈成果
　　　圖），該分割方法預留與毗鄰之六六九之七、六六六、六六八號畸零地交界之
　　　編號Ｋ地，以符合南投縣畸零地自治條例之規定，其作法將Ｋ地依所有共有人
　　　應有部分比例細分為十四等分，如此一來，不僅造成更多畸零地的發生，且徒
　　　增將來欲進行調處程序之複雜性，更容易使Ｋ地完全荒廢，有失地盡其用之原
　　　則；且其中之Ｈ、Ｆ部分之土地，規劃分成Ｌ型，其不能有效經濟利用至明，
　　　對分得該Ｈ、Ｆ部分土地之共有人顯係不公平，蓋分得Ｈ、Ｆ之共有人，僅能
　　　就鄰六七○之一地號土地興建房屋，勢必就相鄰六八二之八地號部分之土地須
　　　保留為空地，完全無法建築，該方案罔顧分得Ｈ、Ｆ部分共有人之利盆，顯不
　　　公平；況就分得Ｂ部分土地之共有人，就Ａ與Ｄ之間狹長的通道係劃歸Ｂ共有
　　　人所有，該部分根本無法建築，顯然對該Ｂ部分土地之共有人不公平。且上訴
　　　人抗辯該分割方法中Ｌ、Ｍ、Ｎ、Ｏ、Ｐ均是同一房之繼承人，被上訴人丑○
　　　○（Ｄ地），共有四子，分別為上訴人巳○○（Ｍ地）、辰○○（Ｎ地）、午
　　　○○（Ｏ地）、陳科晉（第一審訴訟繫屬中死亡，由配偶癸○○、子寅○○、
　　　卯○○繼承應繼分，分得Ｌ地），故Ｌ、Ｍ、Ｎ、Ｏ、Ｐ所有人均是父子兄弟
　　　關係，關係密切，在原審甲案甚且主張共有，其分得六七○之二地號土地右下
　　　角方正之土地，且面鄰六七○之三地號十二米計劃道路，表面上分為Ｌ、Ｍ、
　　　Ｎ、Ｏ、Ｐ五塊土地，但事實上均是同一房之繼承人，對於他房分得Ｈ、Ｆ、
　　　Ｂ之共有人，均有部分土地被迫閒置，其不公平，況三三九之六、六七○之一
　　　地號土地現均屬道路預定地，實際上尚未有道路，就分得Ｈ、Ｆ、Ｇ之共有人
　　　係屬實質袋地等情，為被上訴人所不否認，是該分割方法，其整體價值顯然不
　　　如Ｌ、Ｍ、Ｎ、Ｏ、Ｐ之價值，如此分割方法，尚非公允，要難採用。
　　(三)而附圖所示丙案，其分割方法使每一共有人均有面臨道路，有聯外道路，且格
　　　局方正，在現行法令規定下，均可建築，可有效經濟利用，且獲得共有人三十
　　　六人中之九人同意，其應有部分比例近過半數之同意（上訴人未○○應有部分
　　　為九十分之三，上訴人壬○○、己○○應有部分各為九分之一，上訴人乙○○
　　　應有部分九十分之七，上訴人庚○○、戊○○、丁○○、丙○○應有部分各為
　　　十八分之一，持分比例為九十分之五十），較符合應有部分多數共有人之利益
　　　，就整體規劃而言，較為公平妥適，且符合地盡其用之原則，亦不會拆除建物
　　　。雖被上訴人與上訴人丑○○、巳○○、寅○○、卯○○及癸○○之Ｅ部分及
　　　上訴人申○○、子○○分得之Ｆ部分過於狹長，然彼等各自共有，其面積分別
　　　為五八○、四一四平方公尺，長度、寬度均能有效利用，且略呈東西向兩邊均
　　　面臨道路，經濟價值亦較高，亦無金錢補償之問題，是其分割方法為允當、公
　　　平。是原審命為依原判決附圖所示甲案方法為分割，尚非允當，應以如附圖所
　　　示之丙案分割方法最為公允，爰判決如主文。
七、綜上所述，被上訴人請求分割系爭土地，本院顧及均衡原則，並斟酌各共有人之
　　利害關係、意願、共有物之性質及經濟效用等情形，認為以前揭上訴人所主張之
　　分割應依前述如上訴人主張之方法分割，始為妥適，原審所命分割方法尚有未當
　　，上訴意旨就此部分指摘原判決不當，求予廢棄改判，為有理由，應由本院廢棄
　　改判，如主文第二項所示。至於原審駁回被上訴人逕予更正之請求，核無不合，
　　上訴人請求廢棄此部分之判決，非有理由，應予駁回。
八、按分割共有物之分割方案，係屬法院依職權所定，兩造所提出之分割方案，係供
　　法院於決定分割方案之參考，是本件被上訴人之請求分割雖有理由，但兩造就所
　　提出之分割方案，均屬攻擊、防禦其權利所必要，爰就本件訴訟費用之分擔，酌
　　定由兩造依其應有部分之比例分擔之。
據上論結，本件上訴為一部有理由，一部無理由，依民事訴訟法第四百四十九條第一
項、第四百五十條第一項、第八十條之一、第四百六十三條、第三百八十五條第一項
前段，判決如主文。
中　　　華　　　民　　　國　　九十三　　年　　　五　　　月　　　五　　　日
~B1民事第一庭審判長法　官　林陳松
~B2　　　　　　　　法　官　李寶堂
~B3　　　　　　　　法　官　鄭金龍
右為正本係照原本作成。
如對本判決上訴，須於收受判決送達後二十日內向本院提出上訴書狀，其未表明上訴
理由者，應於提出上訴後二十日內向本院提出上訴理由書(須按他造人數附具繕本)。
上訴時應提出委任律師為訴訟代理人之委任狀。具有民事訴訟法第四百六十六條之一
第一項但書或第二項之情形為訴訟代理人者，另應附具律師及格證書及釋明委任人與
受任人有該條項所定關係之釋明文書影本。
~B 　 　　　　　　書記官　林桂鳳
中　　　華　　　民　　　國　　九十三　　年　　　五　　　月　　　七　　　日
　　　　　　　　　　　　　　　　　　　　　　　　　　　　　　　　　　　　Ｂ
